臺灣板橋地方法院刑事判決　　　　　　　99年度訴字第3818號
公　訴　人　臺灣板橋地方法院檢察署檢察官
被　　　告　邱政瑋
上列被告因偽造文書等案件，經檢察官提起公訴（99年度偵字第
28740 號），被告於本院準備程序進行中，就被訴犯罪事實為有
罪之陳述，本院告知簡式審判程序之旨，並聽取其與公訴人之意
見後，經合議庭裁定由受命法官獨任進行簡式審判程序審理後，
判決如下：
    主  文
邱政瑋共同行使偽造公文書，足以生損害於公眾及他人，處有期
徒刑陸月，如易科罰金，以新臺幣壹仟元折算壹日。扣案如附表
編號1 、5 所示之物品及扣案如附表編號2 至4 所示偽造之「臺
灣法務部檢察署印」公印文各壹枚，以及未扣案之偽造「臺灣法
務部檢察署印」公印章壹枚，均沒收。
    事  實
一、邱政瑋於民國100 年10月24日某時許，在網路聊天室認識真
    實姓名年籍資料不詳、綽號「小志」之成年人，經與「小志
    」聯繫後，明知「小志」係以電話冒充醫院、警察、書記官
    及檢察官名義向民眾詐騙之詐欺集團成員，且「小志」以邱
    政瑋負責出面冒稱書記官向民眾取款，即可分得每次詐騙所
    得金額的百分之一作為報酬，其為貪圖事成後可獲得不法利
    益，竟應允「小志」之邀，加入該詐欺集團，而與「小志」
    及其他真實姓名年籍資料不詳之成年人所組成之詐欺集團成
    員，共同意圖為自己不法之所有，基於僭行公務員職權、詐
    欺取財、行使偽造特種文書、行使偽造公文書之犯意聯絡，
    先於同日晚上某時許，在臺中市○○路，邱政瑋交付其照片
    1 張予「小志」，由該詐欺集團成員將邱政瑋之照片黏貼於
    印有「法務部檢察署行政單位、科別：監管科、姓名：林忠
    明、職稱：科員」之識別證1 張而偽造之，並偽刻「臺灣法
    務部檢察署印」印章1 枚，及偽造抬頭為「台北地方法院地
    檢署傳票」公文書1 張、「臺灣法務部檢察署公證請求書」
    公文書2 張（即如附表編號1 至4 所示），且於同年月25日
    上午某時，由該集團成員開車至臺中市某處搭載邱政瑋，並
    交付前開偽造之識別證及公文書、行動電話SIM 卡1 張予邱
    政瑋收執，供作渠等犯案之用，另於同年月25日上午9 時許
    ，由該集團成員冒稱雙和醫院人員撥打電話向人在臺北縣泰
    山鄉（現改制為新北市泰山區，下同）之李徐金珠並謊稱李
    徐金珠曾委託「李文娟」至雙和醫院領取心臟開刀補助款 5
    萬多元，院方已向法務部檢察署報案云云，隨即由該集團成
    員冒稱「劉承武檢察官」打電話給李徐金珠並佯稱：李徐金
    珠涉及詐欺案件，案情嚴重必須馬上羈押，但提領交付美金
    3 萬元即可解除羈押云云，致李徐金珠不疑有他而陷於錯誤
    ，乃於同日下午1 時許，攜帶美金23,000元至該成員指定之
    地點即臺北縣泰山鄉○○路22號附近，由邱政瑋冒充檢察署
    書記官「林忠明」並向李徐金珠出示前開偽造之「林忠明」
    識別證1 張，且交付前開偽造之「台北地檢署公證請求書」
    公文書1 紙（即附表編號2 ）予李徐金珠而行使，並據此向
    李徐金珠收取美金23,000元而詐得該筆款項，足以生損害於
    「林忠明」、法務部、臺灣臺北地方法院檢察署之公信力及
    該等機關特種文書、公文書之正確性；嗣於同日下午3 時許
    ，渠等接續以上揭僭行公務員職權、行使偽造公文書、行使
    偽造特種文書等欺瞞手段，欲故計重施接續訛騙李徐金珠，
    惟因李徐金珠有所察覺並報警處理，遂於同日下午4 時許，
    在臺北縣泰山鄉○○街9 巷附近，冒稱「書記官林忠明」之
    邱政瑋交付前開偽造之「台北地檢署公證請求書」及「台北
    地方法院地檢署傳票」公文書1 紙（即附表編號3 、4 ）予
    李徐金珠，而尚未取得款項之際，為警當場查獲，並扣得附
    表編號1 至5 所示之物品，始查悉上情。
二、案經李徐金珠訴由臺北縣政府警察局（現改制為新北市政府
    警察局，下同）新莊分局移送臺灣板橋地方法院檢察署檢察
    官偵查起訴。
    理  由
壹、程序方面：本件被告邱政瑋所犯係死刑、無期徒刑、最輕本
    刑3 年以上有期徒刑以外之罪，其於準備程序就前揭被訴事
    實為有罪之陳述，經法官告知簡式審判程序之旨，並聽取其
    與公訴人之意見後，本院認無不得或不宜改依簡式審判程序
    進行之處，爰依刑事訴訟法第273 條之1 第1 項、第284 條
    之1 之規定，由本院合議庭裁定本件由受命法官獨任進行簡
    式審判程序，合先敘明。
貳、實體方面：
一、上開事實，業據被告邱政瑋迭於警詢、偵訊及本院訊問時均
    坦承不諱，核與告訴人即被害人李徐金珠於警詢時指訴之情
    節相符，並有臺北縣政府警察局搜索扣押筆錄暨扣押物品目
    錄表1 份、扣案之偽造公證請求書影本2 紙、偽造之台北地
    方法院檢察署傳票影本1 紙、查獲之現場照片2 張在卷可稽
    ，是被告前開自白核與事實相符，堪以採信。則本案事證已
    臻明確，被告犯行洵堪認定，應予依法論科。
二、論罪科刑部分：
(一)、論罪部分：
１、按刑法上偽造文書罪，係著重於保護公共信用之法益，即使
    該偽造文書所載名義製作人實無其人，而社會上一般人仍有
    誤信其為真正文書之危險，仍難阻卻犯罪之成立，最高法院
    54年台上字第1404號判例意旨參照。又刑法第21 8條第1 項
    所謂偽造公印，係屬偽造表示公署，或公務員資格之印信而
    言，最高法院70年度台上字第5764號判決意旨參照；亦即上
    開規範之目的在於保護公務機關之信用性，凡客觀上足以使
    社會上一般人誤信為公務機關之印信者，不論是否確有該等
    公務機關存在，抑公務機關之全銜是否正確而無缺漏，仍構
    成刑法第218 條第1 項之罪，始符立法目的。查被告等詐騙
    告訴人李徐金珠所行使之偽造「法務部檢察署監管科」、「
    台北地方法院檢察署傳票」、「臺灣法務部檢察署公證請求
    書」等文件，固與各該機關之正式全銜相違，且實際上亦無
    該等機關或內部單位存在；然外觀上均係公務員職務上所製
    作之公文書，依前開說明，此等偽造文書、印章、印文均足
    使社會上一般人誤信其為真正文書、機關之危險。復按公務
    機關識別證屬於品行、能力、服務相類證書之一種，查供本
    件犯罪所用如附表所示之識別證，係表示在該機關任職、服
    務之證書，即為刑法第212 條所稱服務證書此一特種文書。
    被告出面行騙時所出示之偽造「法務部檢察署監管科」識別
    證，係證明持有人服務所在、官銜之證書，屬於刑法第 212
    條規定所稱之特許證，雖政府實際上並無前開單位或職員，
    然該證件的內容與犯罪偵查事項有關，與一般人對法院、檢
    察署業務之認知亦屬相當，有使人誤信為真正之危險。是故
    ，被告在向告訴人李徐金珠詐財時，既有配戴偽造之識別證
    ，並將上揭偽造之公文書交給被害人作為收據之用，依上說
    明，即應論以行使偽造公文書罪及行使偽造特許證罪；又整
    體而言，係冒充司法人員，假犯罪偵查，監管款項為名，向
    被害人詐取款項，依相同理由，並應論以僭行公務員職權罪
    。
２、核被告所為，犯刑法第158 條第1 項之僭行公務員職權罪、
    第216 條、第211 條之行使偽造公文書罪、第216 條、第21
    2 條之行使偽造特種文書罪及同法第339 條第1 項之詐欺取
    財罪。又被告藉由該詐欺集團成員偽造「臺灣法務部檢察署
    印」印章之行為，係偽造上開「臺灣法務部檢察署公證請求
    書」、「台北地方法院檢察署傳票」公文書之部分行為，且
    偽造上揭公文書及偽造特種文書之低度行為，則為其後行使
    之高度行為所吸收，均不另論罪。復被告與「小志」及其所
    屬詐欺集團成員，先後對告訴人李徐金珠2 次詐騙部分，既
    係於密接時、地，且以相同手法侵害同一法益，顯係基於僭
    行公務員職權、行使偽造公文書、行使偽造特種文書及詐欺
    取財之單一犯意下所為之數各舉動，屬接續犯，應各論以一
    罪。另被告與「小志」及其所屬詐欺集團成員間，就上開犯
    行，有犯意聯絡及行為分擔，為共同正犯。再者，被告冒充
    司法人員，配戴偽造之識別證，向告訴人李徐金花詐取款項
    ，同時交付前開偽造之公文書，係以一行為同時觸犯前開僭
    行公務員職權、詐欺取財、行使偽造公文書及行使偽造特種
    文書等罪名，為想像競合犯，應依刑法第55條之規定，從一
    重之行使偽造公文書罪處斷。
(二)、科刑部分：爰審酌被告年輕識淺，且無前科紀錄，此有臺灣
    高等法院被告前案紀錄表1 份在卷可參，其素行尚可，但竟
    不思以正當途徑謀生，而貪圖小利，與「小志」及所屬之詐
    欺集團，利用一般民眾欠缺法律專業知識、對於檢察機關偵
    辦案件程序未必瞭解，及民眾對於檢察機關人員執行職務公
    信力之信賴等心理，而以行使偽造公文書及冒充公務員之方
    式遂行其詐騙行為，並取得不法之利益非微，且迄今尚未賠
    償被害人所受之損失，惟其犯後坦承犯行，態度尚佳，兼衡
    其於本案犯罪之角色分工及加入該詐欺集團之時間非長，以
    及其生活狀況、智識程度等一切情狀，量處如主文所示之刑
    ，併予諭知易科罰金之折算標準，以資儆懲。
(三)、沒收部分：扣案如附表編號1 所示偽造之「法務部檢察署監
    管科識別證」1 張、編號5 所示之SIM 卡1 張，係共同正犯
    「小志」等人所有並交付予被告供本件犯罪所用之物乙節，
    業據被告供明在卷，應依刑法第38條第1 項第2 款、第3 項
    之規定，併予宣告沒收；至附表編號2 、3 、4 所示偽造之
    「臺灣法務部檢察署公證請求書」公文書2 張、偽造之「台
    北地方法院檢察署傳票」公文書1 張，業經被告交付予告訴
    人李徐金珠，故非被告及其所屬犯罪集團所有，無從宣告沒
    收，然其上所蓋之偽造「臺灣法務部檢察署印」公印文各 1
    枚（合計3 枚），均應依刑法第219 條規定，宣告沒收。另
    無其他積極證據證明業已滅失之偽造「臺灣法務部檢察署印
    」公印章1 枚，則應依刑法第219 條規定，宣告沒收。
據上論斷，應依刑事訴訟法第273 條之1 第1 項、第299 條第 1
項前段，刑法第28條、第216 條、第211 條、第212 條、第 158
條第1 項、第339 條第1 項、第55條、第41條第1 項前段、第21
9 條、第38條第1 項第2 款，刑法施行法第1 條之1 第1 項、第
2項前段，判決如主文。
本案經檢察官莊惠真到庭執行職務。
中    華    民    國   100    年    3     月    30    日
                  刑事第十三庭  法  官  饒金鳳
以上正本證明與原本無異。
如不服本判決，應於判決送達後10日內，向本院提出上訴書狀，
且上訴書狀應敘述具體理由，而上訴書狀未敘述上訴理由者，應
於上訴期間（即自收受判決書之翌日起算10日）屆滿後20日內補
提理由書。
                                書記官  許雅琪
中    華    民    國   100    年    4     月    7     日
附錄本案論罪科刑法條全文：
中華民國刑法第158 條第1 項：
冒充公務員而行使其職權者，處3 年以下有期徒刑、拘役或500
元以下罰金。
中華民國刑法第211 條：
偽造、變造公文書，足以生損害於公眾或他人者，處1 年以上、
7 年以下有期徒刑。
中華民國刑法第212 條：
偽造、變造護照、旅券、免許證、特許證及關於品行、能力、服
務或其他相類之證書、介紹書，足以生損害於公眾或他人者，處
1 年以下有期徒刑、拘役或300 元以下罰金。
中華民國刑法216 條：
行使第210 條至第215 條之文書者，依偽造、變造文書或登載不
實事項或使登載不實事項之規定處斷刑法第218 條第1 項：
偽造公印或公印文者，處 5 年以下有期徒刑。
中華民國刑法第339 條第1 項：
意圖為自己或第三人不法之所有，以詐術使人將本人或第三人之
物交付者，處5 年以下有期徒刑、拘役或科或併科1,000 元以下
罰金。
附表：
┌──┬───────────┬─────────────┐
│編號│ 物 品 名 稱 暨 數 量 │ 偽 造 之 印  文 暨 數 量 │
├──┼───────────┼─────────────┤
│ 1  │偽造之「法務部檢察署監│                          │
│    │管科識別證」壹張      │                          │
├──┼───────────┼─────────────┤
│ 2  │偽造之「臺灣法務部檢察│偽造之「臺灣法務部檢察署印│
│    │署公證請求書」公文書壹│」公印文壹枚              │
│    │張（標的金額新臺幣柒拾│                          │
│    │萬元整）              │                          │
├──┼───────────┼─────────────┤
│ 3  │偽造之「臺灣法務部檢察│偽造之「臺灣法務部檢察署印│
│    │署公證請求書」公文書壹│」公印文壹枚              │
│    │張（標的金額美元參萬元│                          │
│    │整）                  │                          │
├──┼───────────┼─────────────┤
│ 4  │偽造之「台北地方法院檢│偽造之「臺灣法務部檢察署印│
│    │察署傳票」公文書壹張（│」公印文壹枚              │
│    │日期99年10月25日）    │                          │
├──┼───────────┼─────────────┤
│ 5  │SIM卡壹張             │                          │
└──┴───────────┴─────────────┘